臺灣嘉義地方法院刑事判決　　　　　　　96年度交易字第25號
公　訴　人　臺灣嘉義地方法院檢察署檢察官
被　　　告　乙○○
上列被告因業務過失傷害案件，經檢察官提起公訴（95年度偵字
第7927號），本院合議庭裁定由受命法官獨任進行簡式審判程序
，判決如下：
    主  文
乙○○從事業務之人，因業務上之過失傷害人，處有期徒刑陸月
，如易科罰金，以新台幣壹仟元折算壹日。
    事  實
一、乙○○以販賣水果為業，平日駕駛車牌號碼TC-1226號自用
    小貨車前往嘉義市○○路旁北興陸橋下果菜市場批入水果後
    ，載運至同市○○路遠東百貨公司附近販售，係以駕駛為附
    隨業務。其於民國（下同）95年5月20日上午10時餘許，駕
    駛上開小貨車欲往上開果菜市場販入水果，嗣於同日時20分
    許，沿嘉義市○○路內側車道由南往北方向行駛，途經該路
    魚市○○路口，理應注意汽車左轉彎時，應行至交岔路口中
    心處左轉，不得占用來車道搶先左轉，轉彎車應讓直行車先
    行，且駕駛人應注意車前狀況，隨時採取必要之安全措施，
    而依當時天候晴、日間自然光、市區○○路，柏油路面乾燥
    無缺陷、無障礙物、視距良好，又無不能注意之情事，竟疏
    於注意，而於通過上開交岔路口左轉時，占用來車道，搶先
    提前左轉，致使上開小貨車車頭撞擊對向車道由甲○○騎乘
    之車牌號碼BV3-826號重型機車左側車身，造成甲○○人車
    倒地，甲○○因而受有多處胸腰椎後背骨折、左肘撕裂傷、
    左足擦傷、左大腳趾骨折之傷害。乙○○肇事後，在有偵查
    犯罪職權之機關或公務員查知犯人前，向據報前往現場處理
    之嘉義市警察局交通隊警員侯嘉彰坦承肇事，並自首接受審
    判。
二、案經甲○○訴請嘉義市警察局第二分局報告臺灣嘉義地方法
    院檢察署檢察官偵查起訴。
    理  由
一、訊據被告乙○○對於上開犯罪事實坦承不諱（見本院卷第18
    頁），並有告訴人甲○○於警訊時之指述可稽（見警卷第4-
    6頁），復有道路交通事故調查報告表、道路交通事故現場
    圖、財團法人嘉義基督教醫院診斷證明書1紙及照片12幀等
    附卷可稽（見警卷第7-17頁）。按汽車行駛時，駕駛人應注
    意車前狀況，並隨時採取必要之安全措施；汽車左轉彎時，
    應行至交岔路口中心處左轉，並不得占用來車道搶先左轉；
    轉彎車應讓直行車先行；道路交通安全規則第94條第3項、
    第102條第1項第5款、第7款分別著有規定；被告駕駛上開小
    貨車自應注意上開規定，而當時天候晴、日間自然光、市區
    ○○路，柏油路面乾燥無缺陷、無障礙物、視距良好，並無
    不能注意之情事，竟疏於注意，而於通過上開交岔路口欲左
    轉時，占用來車道，搶先提前左轉，致使小貨車車頭撞擊上
    開重機車左側車身，造成告訴人人車倒地，受有上開傷害，
    被告駕車顯有過失。本件車禍於偵查中經檢察官囑託鑑定，
    亦認「乙○○駕駛自用小貨車，未達路口中心處，占用來車
    道搶先提前左轉不當；甲○○駕駛普通重機車，無肇事原因
    。」，有臺灣省嘉雲區車輛行車事故鑑定委員會95年12月21
    日嘉雲鑑950784字第0955804668號函所附鑑定意見書可憑（
    見偵卷第13-15頁）。再被告駕車肇事與告訴人之傷害結果
    間，亦顯有相當因果關係。是本件事證明確，被告犯行堪以
    認定。
二、查被告行為後，刑法業於94年2月2日修正公布，並自95 年7
    月1日起施行，其中與本件有關部分之第2條、第15條、第33
    條第5款、第41條第1項均業已修正，另刑法施行法增訂之第
    1條之1亦於95年6月14日公布，並自同年月16日起施行。按
    「行為後法律有變更者，適用行為時之法律，但行為後之法
    律有利於行為人者，適用最有利於行為人之法律」，修正後
    刑法第2條第1項定有明文。此條規定係規範行為後法律變更
    所生新舊法律比較適用之準據法，本身尚無新舊法比較之問
    題，於新法施行後，應一律適用新法第2條第1項之規定，為
    「從舊從輕」之比較，先予敘明。再按本次法律變更，比較
    時應就罪刑有關之共犯、未遂犯、想像競合犯、牽連犯、連
    續犯、結合犯，以及累犯加重、自首減輕暨其他法定加減原
    因（如身分加減）與加減例等一切情形，綜其全部罪刑之結
    果而為比較（最高法院95年5月23日95年度第8次刑庭會議決
    議參照）。茲就本件新舊法比較結果說明如下：
  (1)關於罰金刑最低額部分：被告所犯刑法第284條第2項前段之
    業務過失傷害人罪（詳後），法定刑得科以1,000元以下罰
    金。修正前刑法第33條第5款規定罰金為1元以上，修正後刑
    法第33條第5款則將罰金規定係新臺幣1,000元以上，以百元
    計算之。是依修正後之法律，被告得科處之罰金刑最低為新
    臺幣1,000元；然依被告行為時之刑罰法律，即修正前刑法
    第33條第5款規定之罰金最低額1元，該罪之罰金刑最低額為
    銀元1元，若換算為新臺幣，僅為新臺幣3元。經比較新舊法
    之結果，應以舊法較有利於被告。
  (2)又被告行為後，95年6月14日修正公布，同年7月1日施行之
    刑法施行法第1條之1第1項、第2項前段增訂「中華民國94年
    1 月7日刑法修正施行後，刑法分則編所定罰金之貨幣單位
    為新臺幣。94年1月7日刑法修正時，刑法分則編未修正之條
    文定有罰金者，自94年1月7日刑法修正施行後，就其所定數
    額提高為30倍。」等內容。而被告所犯之刑法第284條第2項
    前段自72年6月26日（即罰金罰鍰提高標準條例修正公布日
    ）迄今未修正，其罰金法定刑為「1,000元」，貨幣單位乃
    「銀元」（刑法第284條第2項前段參照），依罰金罰鍰提高
    標準條例第1條前段提高為10倍，實為「銀元10,000元」，
    經折算為「新臺幣30,000元」。刑法施行法於95年7月1日施
    行後，所定罰金之貨幣單位為新臺幣，就其所定數額提高為
    30 倍，刑法第284條第2項前段之罰金法定刑「1,000元」，
    依該規定折算，亦為「新臺幣30,000元」。是刑法施行法前
    開條文修正後，刑法第284條第2項前段「罪刑」並未變更。
    刑法施行法第1條之1第1項、第2項前段之法律效果乃將刑法
    分則罰金刑之貨幣單位從「銀元」轉換為「新臺幣」，係貨
    幣單位之準據法，修正意旨亦止於釐清吾國先前易生混淆之
    貨幣單位系統，與罪刑無涉，尚無刑法第2條第1項新舊法比
    較適用之問題，自應適用現行有效之法律。
  (3)關於易科罰金折算標準部分：被告行為後，罰金罰鍰提高標
    準條例第2條已刪除，刑法第41條第1項前段易科罰金折算標
    準，由舊法之銀元100元、200元、300元修改為新台幣1,000
    元、2,000元、3,000元，屬科刑規範事項變更，自有就新舊
    法比較必要，比較結果，以被告行為時舊法即修正前刑法第
    41條第1項前段、廢止前罰金罰鍰提高標準條例第2條規定為
    有利。
  (4)關於累犯部分：另被告於95年7月1日新法施行前，倘前因前
    案經判處有期徒刑確定執行完畢內5年內，「過失」再犯
    本件法定刑為有期徒刑以上之罪，依95年7月1日修正施行前
    第47條規定，成立累犯，惟依修正施行後刑法第47條第1項
    規定，不成立累犯，刑罰權規範狀態有利或不利之變更，應
    依刑法第2條第1項規定比較新舊法適用（最高法院95年第8
    次刑事庭會議決議參照），適用最有利於行為人之法律，本
    件被告前雖因持有毒品案件，經本院以95年度嘉簡字第41號
    判處有期徒刑3月確定，並於95年4月20日易科罰金執行完畢
    ，而於5年內，因過失再犯本罪，比較新舊法結果，自應適
    用新法為有利。
  (5)關於加減例部分：修正前刑法第68條規定：拘役或罰金加減
    者，僅加減其最高度；新修正刑法第67條則規定：有期徒刑
    或罰金加減者，其最高度及最低度同加減之；新法修正，罰
    金最低度同時減輕（加重）之，使法官量刑範圍受到擴張（
    限縮），行為人將受到較舊法罰金最低度較低（高）之刑罰
    ，行為人受處罰之實質內涵顯有變更，屬於法律變更，自應
    比較新舊法，適用最有利行為人之新（舊）法。
  (6)關於自首部分：新修正刑法關於自首之規定亦有變更，修正
    前刑法第62條前段關於自首之規定係「必減事由」，新修正
    刑法第62條前段關於自首之規定則係「得減事由」，上開關
    於自首之規定雖屬刑罰裁量之事項，惟既影響行為人之刑罰
    法律效果，應屬法律變更之範疇，而有刑法第2條第1項之適
    用；且關於自首之新舊法比較，因自首之性質無關可罰性之
    判斷或法律效果之形成，故其變更應非以行為時為判斷基準
    ，而應依「自首時」作為判斷之基準。本件被告自首之時間
    在新修正刑法生效前，經比較新舊法，以修正前規定「必減
    」對被告較為有利。
  (7)綜上，如依舊法，被告成立累犯，加重本刑至2分之1，又符
    合自首規定，係「必」減輕其刑至2分之1，易科罰金折算標
    準為新台幣900元折算1日；如依新法，被告不成立累犯，無
    加重其刑之適用，惟符合自首規定，乃「得」減輕其刑至2
    分之1，易科罰金折算標準為新台幣1,000元折算1日；是經
    比較結果，因本件未科處罰金刑，而刑法第47條關於累犯之
    修正，涉及量刑上限之提高，影響被告之自由法益，應認新
    刑法刪除過失犯亦成立累犯之規定，較之易科罰金折算標準
    每日為1,000元或900元之差距等等，對於被告最為有利，自
    應整體依刑法第2條第1項後段之規定，適用行為後之修正後
    刑法相關規定予以論處。
三、按法上所謂業務，係指個人基於其社會地位繼續反覆所執行
    之事務，其主要部分之業務，固不待論，即為完成主要業務
    所附隨之準備工作與輔助事務，亦應包括在內（最高法院81
    年度台上字第1224號裁判意旨參照）；本件被告乙○○雖以
    販賣水果為業，但平日既備有上開小貨車，反覆駕駛前往上
    開果菜市場批入水果後載運至市場販售，業據被告於偵審中
    供承在卷，即係以駕駛車輛為附隨業務之人；核被告所為，
    係犯刑法第284條第2項前段因業務過失傷害人罪。另被告於
    本件車禍肇事後，本件車禍於報案時未報明肇事人姓名，在
    有偵查犯罪職權之機關或公務員查知犯人前，向據報前往現
    場處理之嘉義市警察局交通隊警員侯嘉彰坦承肇事，進而接
    受審判等情，有肇事人自首情形紀錄表1紙附卷可稽（見警
    卷第19頁），乃依修正後刑法第62條前段之規定，減輕其刑
    。爰審酌被告素行，有臺灣高等法院被告全國前案紀錄表可
    佐，其於本件車禍屬肇事原因，告訴人所受身心痛苦，又被
    告尚未與告訴人成立和解，暨被告犯後承認犯行等一切情狀
    ，量處如主文所示之刑，並依法諭知易科罰金之折算標準，
    以資懲儆。
據上論斷，應依刑事訴訟法第273條之1第1項前段、第299條第1
項前段，刑法第2條第1項前段、第284條第2項前段、第62條前段
、第41條第1項前段，刑法施行法第1條之1第1項、第2項前段，
判決如主文。
本案經檢察官王啟旭到庭執行職務。
中　　華　　民　　國　　96　　年　　1 　　月　　31　　日
                    刑事第二庭  法  官  盧  鳳  田
上列正本證明與原本無異。
如不服本判決，應於判決送達後10日內向本院提出上訴狀（應附
繕本）。告訴人或被害人如對於本判決不服者，應具備理由請求
檢察官上訴，其上訴期間之計算係以檢察官收受判決正本之日期
為準。
中　　華　　民　　國　　96　　年　　2 　　月　　1 　　日
                                書記官  楊  國  色
附錄本件論罪科刑法條：
刑法第284條第2項：
從事業務之人，因業務上之過失傷害人者，處一年以下有期徒刑
、拘役或一千元以下罰金。致重傷者，處三年以下有期徒刑、拘
役或二千元以下罰金。
